臺灣桃園地方法院民事裁定
111年度消債更字第46號
聲  請  人  
即債務人    田淵博  
代  理  人  韓瑋倫律師（法扶律師）
上列當事人因消費者債務清理事件聲請更生，本院裁定如下：
    主  文
一、債務人甲○○自民國一百一十一年三月三十一日下午四時起開
    始更生程序。
二、命司法事務官進行本件更生程序。
    理  由
一、按債務人不能清償債務或有不能清償之虞者，得依本條例所
    定更生或清算程序，清理其債務；債務人無擔保或無優先權
    之本金及利息債務總額未逾新臺幣（下同）1,200萬元者，
    於法院裁定開始清算程序或宣告破產前，得向法院聲請更生
    ，民國107年12月26日修正並公布施行之消費者債務清理條
    例（下稱消債條例）第3條、第42條第1項分別定有明文。次
    按債務人對於金融機構負債務者，在聲請更生或清算前，應
    向最大債權金融機構請求協商債務清償方案，或向其住、居
    所地之法院或鄉、鎮、市、區調解委員會聲請債務清理之調
    解；債務人為前項請求或聲請，應以書面為之，並提出財產
    及收入狀況說明書、債權人及債務人清冊，及按債權人之人
    數提出繕本或影本。協商或調解成立者，債務人不得聲請更
    生或清算。但因不可歸責於己之事由，致履行有困難者，不
    在此限；又自債務人提出協商請求之翌日起逾30日不開始協
    商，或自開始協商之翌日起逾90日協商不成立，債務人得逕
    向法院聲請更生或清算，復為消債條例第151條第1項、第2
    項、第7項及第153條所明定。再按法院開始更生程序之裁定
    ，應載明其年、月、日、時，並即時發生效力；法院裁定開
    始更生或清算程序後，得命司法事務官進行更生或清算程序
    ；必要時，得選任律師、會計師或其他適當之自然人或法人
    一人為監督人或管理人，消債條例第45條第1項、第16條第1
    項分別定有明文。
二、聲請意旨略以：聲請人即債務人甲○○前積欠金融機構債務無
    法清償，於110年11月16日聲請消費者債務清理法院前置調
    解，並於110年12月29日經司法事務官諭知調解不成立，又
    聲請人主張其無擔保或無優先權之債務總額為260萬7,375元
    ，未逾1,200萬元，且未經法院裁定開始清算程序或宣告破
    產，爰聲請裁定准予更生等語。
三、經查：
  ㈠本條例所稱消費者，指5年內未從事營業活動或從事小規模營
    業活動之自然人；前項小規模營業指營業額平均每月20萬元
    以下者，消債條例第2條第1、2項定有明文。又消債條例第2
    條第1項所稱5年內從事小規模營業活動，係指自聲請更生或
    清算前1日回溯5年內，有反覆從事銷售貨物、提供勞務或其
    他相類行為，以獲取代價之社會活動，依其5年內營業總額
    除以實際經營月數之計算結果，其平均營業額為每月20萬元
    以下者而言，例如：平均月營業額未逾20萬元之計程車司機
    、小商販等即屬之（參照辦理消費者債務清理事件應行注意
    事項第1點）。經查，參以聲請人勞工保險被保險人投保資
    料表及國稅局綜合所得稅各類所得資料清單，可知聲請人於
    聲請更生前，均投保在民間公司，且無從事小額營業活動，
    自得依消債條例聲請更生，合先敘明。
  ㈡又聲請人以其有不能清償債務情事，向本院聲請債務清理前
    置調解，經本院以110年度司消債調字第542號調解事件受理
    在案，嗣經本院司法事務官於110年12月29日諭知調解不成
    立等情，業經本院依職權調取上開調解案卷查明無訛，是聲
    請人確已依消債條例第151條第1項、第153之1第1項之規定
    ，於聲請更生前聲請法院調解，本院自得斟酌該調解案卷中
    所提出之資料及調查之證據，再綜合聲請人目前全部收支及
    財產狀況，評估是否已達不能維持最低生活條件，而有「不
    能清償債務或有不能清償之虞」之情形。
四、經查，本院司法事務官前於調解程序中，函詢全體債權人陳
    報債權及提供聲請人還款方案結果，最大債權人遠東國際商
    業銀行股份有限公司陳報其債權金額為69萬6,581元，並陳
    報縱使提供以對外債權本金218萬2,239元、分180期、零利
    率，每月清償1萬2,124元之還款方案，聲請人仍無法負擔，
    應無調解成立之可能，故未到庭。另勞動部勞工保險局陳報
    其債權總額為2萬2,756元、凱基商業銀行股份有限公司陳報
    其債權總額為66萬1,159元、聯邦商業銀行股份有限公司陳
    報其債權總額70萬6,338元、中國信託商業銀行股份有限公
    司陳報其債權總額219萬780元、台北富邦商業銀行股份有限
    公司陳報其債權總額為111萬3,333元、渣打國際商業銀行陳
    報其債權總額為7萬3,375元，另據遠東銀行所陳報之調解債
    權明細表，可知聲請人金融機構之債權總額為654萬6,355元
    ，總計已陳報之債權總額為656萬9,111元，未逾1,200萬元
    ，惟因最大債權人陳報經與聲請人連繫後，聲請人仍主張無
    法負擔還款方案，欲藉由更生程序處理，認應無調解成立之
    可能，故未到庭，致雙方調解不成立等情，業經本院調閱上
    開調解卷宗查明無訛，堪認聲請人本件之聲請已踐行前開法
    條之前置調解程序規定。
五、次查，依聲請人所提出財產及收入狀況說明書、全國財產稅
    總歸戶財產查詢清單及富邦人壽保險公司之保險單（參調解
    卷第7、22頁，本院卷第43至49頁），顯示聲請人名下有3份
    富邦人壽保險公司之保險契約，後於103年12月29日變更要
    保人為聲請人之配偶，保單解約金總計約為7萬1,136元，聲
    請人表示願將此部分金額折為現金納入更生方案。另收入來
    源部分，聲請人聲請更生前二年期間，係自108年11月17日
    起至110年11月16日止，故以108年11月起至110年10月止之
    所得為計算。經聲請人陳報其於108年10月起至110年7月止
    ，該期間均失業而無工作所得收入云云，據聲請人所提出10
    8、109年度綜合所得稅各類所得資料清單所示，聲請人確於
    108年、109年均無薪資所得資料，再據聲請人勞工保險被保
    險人投保資料表所示，聲請人於103年5月22日退保後，直至
    110年8月12日始有再次投保之記錄，期間均無其他投保記錄
    ，堪認聲請人上開所述，應可信為真實。嗣於110年8月起至
    同年10月止，聲請人於順康資產管理股份有限公司任職，擔
    任停車場管理員，每月薪資所得約為2萬5,000元，故認聲請
    人於110年8月起至同年10月止，薪資所得總計7萬5,000元計
    算。又聲請人陳報原為其擔任要保人，後於104年1月6日變
    更要保人為聲請人配偶之保險契約，於110年10月已解約，
    並領有保單解約金11萬5,767元，願列入該段期間之所得。
    又聲請人於110年6月間領有衛生福利部所核發之疫情擴大急
    難紓困金3萬元，是聲請人聲請更生前二年之所得收入總計
    為22萬767元（7萬5,000元＋11萬5,767元＋3萬元＝22萬767元
    ）。另聲請更生後，聲請人陳報其於順康資產管理股份有限
    公司任職，擔任停車場管理員，每月薪資所得約為2萬5,000
    元，並提出110年9月、111年1月之薪資單在卷可稽(參調解
    卷第16頁、本院卷第51頁)，故以每月薪資2萬5,000元計算
    其收入，認應以每月2萬5,000元為聲請人聲請更生後每月可
    處分之所得收入計算。
六、另按「（第1項）債務人必要生活費用，以最近一年衛生福
    利部或直轄市政府所公告當地區每人每月最低生活費1.2倍
    定之。（第2項）受扶養者之必要生活費用，準用第1項規定
    計算基準數額，並依債務人依法應負擔扶養義務之比例認定
    之。（第3項）前二項情形，債務人釋明更生期間無須負擔
    必要生活費用一部或全部者，於該範圍內，不受最低數額限
    制；債務人證明確有必要支出者，不受最高數額及應負擔比
    例之限制」，此為消債條例第64條之2所明定。是查，聲請
    人所列出每月必要支出有膳食費8,000元、水電瓦斯費2,700
    元、電話費499元、網路費用1,000元、勞健保費1,752元、
    醫療費183元及日常生活雜支費1,000元，共計1萬5,134元。
    另有母親扶養費1萬元、未成年子女扶養費5,500元。衡諸衛
    生福利部所公布105年度至107年度桃園市平均每人每月生活
    之最低生活費1萬3,692元之1.2倍為1萬6,430元、108年度之
    平均每人每月生活之最低生活費1萬4,578元之1.2倍為1萬7,
    493元、109年度、110年度及111年度之平均每人每月生活之
    最低生活費1萬5,281元之1.2倍為1萬8,337元。聲請人所列
    每月個人生活必要支出費用為1萬5,134元，未逾衛生福利部
    所公布桃園市每月最低生活費用，可認為合理。另母親扶養
    費部分，經聲請人所提出其母親之108、109年所得資料，其
    母親名下並無資產，且於108、109年均無所得收入資料，堪
    認其母親應有受扶養之必要。本院審酌受扶養人，日常生活
    單純，爰依上開109年度桃園市每人每月最低生活費1.2倍之
    7成為標準計算，則為1萬2,836元（1萬8,337元×70％＝1萬2,8
    36元）為適當，又聲請人母親每月領有敬老金3,772元及每
    月平均666元之三節禮金，是聲請人母親每月需受扶養之費
    用為8,398元，又聲請人應與其哥哥共同負擔此部分，是聲
    請人主張每月扶養費4,199元部分為有理由，逾此部分，即
    屬無理由。另未成年子女扶養費部分，本院衡以一般情形，
    未成年人日常生活較為單純，且多依附父母生活，亦爰依上
    開109年度桃園市每人每月最低生活費1.2倍之7成為標準計
    算，又聲請人應與其配偶共同負擔扶養費用，聲請人每月應
    負擔之扶養費為6,418元，是認聲請人主張其未成年子女之
    扶養費5,500元部分，應為有理由，予以列計。故認聲請人
    每月必要支出之生活費用為2萬4,833元（1萬5,134元＋4,199
    元＋5,500元＝2萬4,833元）。
七、從而，聲請人以上開收入扣除必要支出後，每月僅餘餘額16
    7元（2萬5,000元－2萬4,833元＝167元）可供清償債務，聲請
    人現年50歲（61年出生），距勞工強制退休年齡（65歲）尚
    約15年，審酌聲請人目前之收支狀況，至其退休時止，顯無
    法清償聲請人前揭所負欠之債務總額，考量聲請人所積欠債
    務之利息或違約金仍在增加中，且聲請人陳報其願提出每月
    還款3,988元之更生方案等情況，堪認聲請人之收入及財產
    狀況，有藉助更生制度調整其與債權人間權利義務關係之必
    要，自應許聲請人得藉由更生程序清理債務。
八、綜上所述，聲請人係消費者，已達不能清償債務之程度，經
    消費者債務清理調解不成立，而查無消債條例第6條第3項、
    第8條或第46條各款所定應駁回更生聲請之事由，則其聲請
    ，應屬有據，爰裁定准許，並依同條例第16條第1項規定，
    命司法事務官進行更生程序如主文。
九、本院裁定准許開始更生程序，俾使聲請人得以重建經濟生活
    ，惟本裁定不生使債務消滅之效力，須聲請人於更生程序中
    與債權人協定更生方案，並持續履行完畢後，始能依消債條
    例第73條之規定使全部債務均視為消滅，附此敘明。

中　　華　　民　　國　　111 　年　　3 　　月　　31　　日
　　　　　　　　　民事第三庭  法  官  林靜梅
以上正本係照原本作成。
本裁定不得抗告。
本裁定業已於111年3月31日下午4 時整公告。
中　　華　　民　　國　　111 　年　　3 　　月　　31　　日
                              書記官  劉寶霞